臺灣臺北地方法院民事判決
110年度重訴字第266號
原      告  賀崇倫  
訴訟代理人  顏政哲  
            林孝璋律師
被      告  台灣中追產品溯源網路平台股份有限公司

兼
法定代理人  謝乾讚  

被      告  潘再富  

被      告  台灣中追國際商標股份有限公司

兼
法定代理人  高鳳蘭  


上二人共同
訴訟代理人  金學坪律師
            陳觀民律師
上列當事人間請求返還投資金等事件，本院於民國111年6月1日
言詞辯論終結，判決如下：
    主  文
被告高鳳蘭應給付原告新臺幣柒佰零貳萬貳仟參佰捌拾貳元，及
其中新臺幣柒佰萬元自民國一百零八年十月十四日起，暨其餘新
臺幣貳萬貳仟參佰捌拾貳元自民國一百一十一年五月二十一日起
，均至清償日止，按週年利率百分之五計算之利息。
被告台灣中追國際商標股份有限公司應給付原告新臺幣參拾玖萬
壹仟肆佰貳拾肆元，及自民國一百一十一年五月二十一日起至清
償日止，按週年利率百分之五計算之利息。
原告其餘之訴駁回。
訴訟費用由被告高鳳蘭負擔百分之九十，由被告台灣中追國際商
標股份有限公司負擔百分之五，餘由原告負擔。
本判決第一項於原告以新臺幣貳佰肆拾萬元供擔保後，得假執行
；但被告高鳳蘭如以新臺幣柒佰零貳萬貳仟參佰捌拾貳元為原告
預供擔保，得免為假執行。
本判決第二項於原告以新臺幣壹拾參萬元供擔保後，得假執行；
但被告台灣中追國際商標股份有限公司如以新臺幣參拾玖萬壹仟
肆佰貳拾肆元為原告預供擔保，得免為假執行。
原告其餘假執行之聲請駁回。
    事實及理由
壹、程序方面
一、本件被告台灣中追產品溯源網路平台股份有限公司、謝乾讚
    、潘再富、台灣中追國際商標股份有限公司、高鳳蘭（下合
    稱被告，如單指其一，各稱溯源公司、謝乾讚、潘再富、商
    標公司、高鳳蘭）之營業所、住所地不在一法院管轄區域內
    ，惟因溯源公司之事務所位於臺北市中山區，屬本院管轄區
    域，依民事訴訟法第20條前段規定，本院就本件訴訟自有管
    轄權，合先敘明。
二、又原告原以被告應償還貸款及投資金為由，起訴請求被告給
    付新臺幣（下同）700萬元，及自民國108年10月7日起按週
    年利率5%計算之利息；另請求溯源公司、謝乾讚、潘再富、
    高鳳蘭（下合稱溯源公司等4人）給付5%股權，嗣迭經變更
    聲明並追加請求金額及訴訟標的（請求權基礎及訴之聲明如
    後所述），被告對其變更及追加表示無意見，且就本案為言
    詞辯論（見本院卷第72頁、第239至241頁、第307至314頁）
    ，依民事訴訟法第255條第2項、第1項第1款規定，應予准許
    。
貳、實體方面
一、原告主張：伊與溯源公司於108年2月18日簽訂台灣中追產品
    溯源網路平台股份有限公司前期作業資金合作契約書（下稱
    系爭契約），約定由溯源公司向銀行提出貸款申請，並以伊
    名下不動產設定抵押擔保700萬元，再由溯源公司償還該抵
    押借款本息，時任溯源公司董事之謝乾讚、潘再富、及監察
    人高鳳蘭則於系爭契約上簽名以為連帶保證。然最終由伊向
    銀行借款700萬元，溯源公司等4人亦不依系爭契約約定向銀
    行清償借款本息，致伊須自行償還，自108年4月2日起伊已
    繳納借款利息、手續費、火災保險費共計41萬3,806元。嗣
    溯源公司於108年11月28日召開第2次股東大會（下稱系爭股
    東會），於會中承認對伊負有700萬元本息債務，高鳳蘭在
    場亦以個人名義及代表新成立之商標公司承諾全部接受溯源
    公司對伊之上開債務，且簽立切結書（下稱系爭切結書）而
    成立免責債務承擔，被告自應連帶給付伊700萬元及伊償付
    之41萬3,806元。如被告無承認並承擔對伊之債務及不負連
    帶責任，伊向銀行借款乃屬無因管理，被告亦應連帶償還、
    清償或賠償伊之損害。又如伊之借款不構成無因管理，被告
    則無法律上原因受有取得該銀行借款及免負借款本息之利益
    ，亦應如數返還。另依系爭契約，溯源公司允諾移轉5%股權
    （依溯源公司以發行股份總數35萬股計算，應為1萬7,500股
    ）予伊，惟溯源公司並未持有自己之股份，無從移轉股份予
    伊，自屬給付不能，溯源公司應賠償伊按每股10元計算之損
    害17萬5,000元（即1萬7,500股×每股10元=17萬5,000元），
    謝乾讚、潘再富、高鳳蘭為溯源公司之負責人，亦應依公司
    法第23條第2項規定負連帶賠償責任。關於向銀行借款部分
    ，爰先位依系爭契約前言、第5條約定、系爭股東會紀錄第6
    、7點、系爭切結書第2、3、4、7點、免責債務承擔之法律
    關係，備位依民法第176條第1項規定請求，再備位依民法第
    179條規定為請求；關於股權部分，依第226條第1項、公司
    法第23條第2項規定為請求等語。並聲明：㈠被告應連帶給付
    伊741萬3,806元，及其中700萬元自108年10月7日起，暨其
    餘41萬3,806元自111年5月19日民事追加狀繕本送達翌日起
    ，均至清償日止，按週年利率5%計算之利息（下稱741萬3,8
    06元本息）。㈡溯源公司等4人應連帶給付伊35萬元，及自10
    8年3月18日起至清償日止，按週年利率5%計算之利息（下稱
    35萬元本息）。㈢願供擔保，請准宣告假執行。
二、被告則分別辯以下列情詞，並均聲明：1.原告之訴及假執行
    之聲請均駁回。2.如受不利之判決，願供擔保請准宣告免為
    假執行。
  ㈠溯源公司、謝乾讚：系爭契約所載對原告所負之債務，已由
    商標公司及高鳳蘭承擔，除在系爭股東會中有表示外，亦有
    簽立系爭切結書執行等語。
　㈡潘再富：系爭契約係原告與溯源公司成立，與伊無關，伊於
    其上簽署僅係為保障原告權利，並無連帶保證之意思。又因
    溯源公司已無法營運，乃召開系爭股東會以處理溯源公司權
    利義務及債務問題，董事長謝乾讚提議要將該公司全部權利
    義務轉移，並討論由高鳳蘭及商標公司承擔對原告所負之債
    務，高鳳蘭有承諾在1年內清償債務，嗣因高鳳蘭無法償還
    ，原告始提起本件訴訟等語。
　㈢商標公司、高鳳蘭：高鳳蘭確於系爭股東會表示同意承擔向
    原告借款之700萬元債務，但就利息部分僅自108年11月26日
    起開始承擔，然商標公司並未同意承擔該債務，原告不得向
    商標公司請求。又溯源公司目前仍合法存續中，並無無法移
    轉5%股權之情事，原告自不得請求賠償股價等語。
三、查原告與溯源公司於108年2月18日簽訂系爭契約，溯源公司
    斯時之法定代理人謝乾讚、董事潘再富、監察人高鳳蘭亦在
    其上簽名，嗣原告於108年2月26日以己不動產向訴外人臺灣
    新光商業銀行（下稱新光銀行）抵押借款700萬元，並於108
    年4月2日至110年7月2日期間向該銀行繳納借款利息、手續
    費、火災保險費共計41萬3,806元，迨108年11月27日溯源公
    司召開系爭股東會，並與高鳳蘭新成立之商標公司簽立系爭
    切結書等情，有系爭契約、借款契約書、利息收據、存摺、
    保險費收據、系爭股東會會議記錄、系爭切結書等件（見本
    院卷第13、259至295、119至121、315至319頁）可證，且為
    兩造所不爭執，自堪信為真。
四、惟原告主張其向新光銀行借款之本息債務，已經溯源公司承
    認，高鳳蘭與商標公司並與其成立免責債務承擔契約，被告
    即應負連帶責任，如其主張無理由，則構成無因管理，如仍
    無理由，亦構成不當得利；溯源公司允諾移轉5%股權部分已
    給付不能，溯源公司等4人應賠償其損害等情，則為被告所
    否認，並以前詞置辯，茲就原告之請求有無理由，論述如下
    ：
　㈠關於原告向新光銀行借款700萬元部分：
　1.先位部分：
　⑴按所謂債務承擔，其成立需第三人與債權人訂立契約承擔債
    務人之債務，或第三人與債務人訂立契約承擔其債務並經債
    權人承認（民法第300條、第301條參照），亦即債務承擔乃
    屬契約，必第三人與債權人或債務人有承擔債務之意思表示
    合意始能成立。又所謂免責債務承擔，於債務承擔契約生效
    後，原債務人脫離債務關係，債務即移轉於承擔人，原債務
    人脫免其責任，債權人自不得再向原債務人為請求。
　⑵查系爭契約前言：「因甲方（即溯源公司）急需資金與北京
    金源茂豐新技術開發有限公司簽訂『中國追溯』台灣區總代理
    ，經甲、乙（即原告）雙方協調，由甲方當借款方負責償還
    ，乙方以其名下房產作為擔保抵押向銀行貸款新台幣『柒百
    萬元』…。」；第5條約定：「本合作契約案在簽訂『中國溯源
    』台灣總代理過程中若有變數或不順利，甲方應負責償還乙
    方銀行貸款。」（見本院卷第13頁），有系爭契約可稽。而
    謝乾讚以溯源公司董事長身分於系爭股東會發言：「資金認
    列，賀小姐（指原告）：以個人名義向新光商業銀行敦南分
    行以各人名義借款新台幣700萬元，…」「賀小姐700萬元、
    雷先生600萬元債務全部認列。」高鳳蘭亦以溯源公司監察
    人身分於該次會議中表示：「上述700萬元、600萬元全部承
    認」（見本院卷第119、121頁系爭股東會會議記錄第6點）
    ，足見溯源公司對於原告以己名義向新光銀行借貸之700萬
    元，非僅於系爭契約第5條約明願負償還責任，更於系爭股
    東會中確認，原告主張溯源公司對其負有償還該700萬元銀
    行本息債務等語，即非無據。
　⑶又綜觀上開會議記錄，先說明股東有意退股之股份移轉及公
    司將於清償債務完畢後解散（即第4、5點），再提及上開認
    列原告向新光銀行借款之資金，接著在提到EOS股票之未完
    成、謝乾讚董事長票信問題時（即第6點），股東吳瑋奕表
    示：「當時有提供2種解決方式，第一種方式：更換董事長
    ，第二種方式：另成立新公司」，其後才又討論原告上開借
    款債務之認列、承認，謝乾讚再緊接發言：「授權給與高鳳
    蘭另開新公司，債務由高鳳蘭、新公司全部接收。…」高鳳
    蘭並接續表示：「同意於108年11月26日開始，支付雷○○、
    賀崇倫利息與貸款」（見本院卷第119、121頁系爭股東會會
    議記錄會議議程第6、7、8點），顯然是溯源公司先承認對
    原告之債務，再由股東討論由高鳳蘭、新成立之公司承擔該
    債務。至於承擔溯源公司對原告所負債務之第三人，潘再富
    陳稱高鳳蘭及新成立公司要承擔債務（見本院卷第222頁）
    ，高鳳蘭亦自認其於該次股東會有承諾要承擔債務，該次股
    東會議記錄所稱之新公司就是商標公司（見本院卷第157、3
    09頁），並於該股東會會後代表甫成立之商標公司與溯源公
    司簽訂系爭切結書，亦有溯源公司與謝乾讚提出之系爭切結
    書可參（見本院卷第315至321頁），原告因而主張溯源公司
    對於所負債務已由高鳳蘭及商標公司承擔等語，亦非無憑。
　⑷然上開會議紀錄乃溯源公司股東會之開會紀實，高鳳蘭、商
    標公司（即第三人）與溯源公司（債務人）究成立如何之債
    務承擔契約，自應依會後商標公司與溯源公司所訂且經高鳳
    蘭承認效力之系爭切結書為準。而系爭切結書第3條約定：
    「高鳳蘭承諾在一年內清償甲方（即溯源公司）原有負債新
    台幣1,500萬元…。」、第4條約定：「乙方（即商標公司）
    自接受甲方授權後，乙方應承擔代繳甲方原有新台幣1,500
    萬元債務所產生的利息」（見本院卷第317頁），既為原告
    所不爭，且據以主張高鳳蘭與商標公司為免責債務承擔（見
    本院卷第243、309頁），原告顯已承認系爭切結書之內容，
    自堪認高鳳蘭與商標公司免責債務承擔之範圍即系爭切結書
    第3條及第4條所定之內容（即高鳳蘭承擔清償700萬元貸款
    及相關費用之債務，商標公司承擔因該700萬元所生之銀行
    利息債務），溯源公司已因免責債務承擔契約之成立及對原
    告生效而脫離債務關係。故原告僅得向商標公司請求其向新
    光銀行借款700萬元所生利息39萬1,424元（見本院卷第259
    至279頁），向高鳳蘭請求上開700萬元及其他相關費用2萬2
    ,382元（即貸款手續費1萬5,000元+火災保險費7,382元，見
    本院卷第281至295頁）。又原告向高鳳蘭、商標公司請求之
    金額，性質上應屬其為溯源公司代墊之費用，並無重複請求
    利息之問題。原告於108年10月7日致函催告於文到3日內清
    償700萬元之貸款（見本院卷第15至21頁），被告既未爭執
    上開存證信函於同日送達（見本院卷第73頁），則原告請求
    高鳳蘭給付自催告期間屆滿之108年10月14日起（108年10月
    10日至13日為休息日，期間屆滿日順延至次日）之法定遲延
    利息，應屬有據。另原告111年5月11日民事追加狀繕本送達
    被告之日為111年5月20日，為被告所自承（見本院卷第308
    頁），則原告另請求高鳳蘭給付2萬2,382元、商標公司給付
    39萬1,424元，均自111年5月21日起算之法定遲延利息，亦
    屬有據。　
　⑸雖原告另主張謝乾讚、潘再富、高鳳蘭在系爭契約上簽名乃
    連帶保證之意（見本院卷第311頁），但已遭其3人否認，依
    其等係在溯源公司蓋印上方簽名，而無附加任何文字之情，
    亦難認已表明願就溯源公司對原告依系爭契約所負債務負連
    帶保證責任之意思，原告此項主張，並無足採。
　⑹從而，原告先位依系爭契約前言、第5條約定、系爭股東會紀
    錄第6、7點、系爭切結書第2、3、4、7點、免責債務承擔之
    法律關係，請求高鳳蘭給付702萬2,382元本息、商標公司給
    付39萬1,424元本息，為有理由，逾此範圍之請求，則無理
    由。
　2.備位、再備位請求部分：　
　  按管理事務，利於本人，並不違反本人明示或可得推知之意
    思者，管理人為本人支出必要或有益之費用，或負擔債務，
    或受損害時，得請求本人償還其費用及自支出時起之利息，
    或清償其所負擔之債務，或賠償其損害；無法律上之原因而
    受利益，致他人受損害者，應返還其利益。雖有法律上之原
    因，而其後已不存在者，亦同，民法第176條第1項、第179
    條定有明文。原告雖主張其先位如無理由，則備位依民法第
    176條第1項規定，再備位依民法第179條規定請求（見本院
    卷第310至311頁）。惟依系爭契約前言「…待貸款成功後，
    甲方（即溯源公司）同意轉讓『台灣中追產品溯源網路平台
    股份有限公司』5%股權，並提撥獎金新台幣「『100萬元』予乙
    方以資獎勵。」、及第1點、第3點約定：「甲方（即溯源公
    司）同意提供貸款金額2倍的EOS股票予乙方（即原告）。」
    「乙方貸款償還後，乙方須返還甲方EOS股票。」（見本院
    卷第13頁），可見原告係因系爭契約而向新光銀行借貸資金
    予溯源公司，此參以原告不爭執已取得100萬元獎勵金，並
    主張其有權請求移轉股權，更足明之。且原告亦無為謝乾讚
    、潘再富、高鳳蘭、商標公司管理事務之意，其等亦無因此
    受有利益，本件即非無因管理、不當得利。原告之備位、再
    備位請求，均無理由。
　㈡關於移轉溯源公司5%股權部分：　
　　按因可歸責於債務人之事由，致給付不能者，債權人得請求
    賠償損害，民法第226條第1項定有明文；公司負責人對於公
    司業務之執行，如有違反法令致他人受有損害時，對他人應
    與公司負連帶賠償之責，公司法第23條第2項亦有明文。原
    告主張溯源公司未持有自己之股份，無從移轉股份，而屬給
    付不能，謝乾讚、潘再富及高鳳蘭應負公司負責人之連帶賠
    償責任云云（見本院卷第255至257、308頁），惟溯源公司
    目前法人格仍尚存在，未經解散、廢止或撤銷登記，此經本
    院調取溯源公司登記卷宗查核無誤，則溯源公司仍得透過發
    行新股、收回庫藏股或協調其他股東移轉股份等方式，履行
    系爭契約前言之5%股權之義務，縱其迄今仍未為之，亦僅屬
    給付遲延，而非給付不能，是原告依民法第226條第1項規定
    ，請求溯源公司給付35萬元本息，自屬無據。又潘再富於系
    爭股東會發言：「因貴公司沒有照履約完成股份過戶」（見
    本院卷第119至121頁），核係表達溯源公司尚未履行系爭契
    約之意，尚難遽認係原告所稱謝乾讚、潘再富及高鳳蘭明知
    溯源公司無股權可移轉而仍與原告簽訂系爭契約之情形，原
    告依此主張其3人執行溯源公司負責人職務顯然違背善良管
    理人之注意義務而應對其負公司法第23條第2項之賠償責任
    （見本院卷第311頁），亦非有據，仍不可採。從而，原告
    依民法第226條第1項、公司法第23條第2項規定，請求溯源
    公司等4人應連帶給付35萬元本息，並非有理。
五、綜上所述，原告就向新光銀行借款部分，先位依系爭契約前
    言、第5條約定、系爭股東會紀錄第6、7點、爭切結書第2、
    3、4、7點、免責債務承擔之法律關係，請求高鳳蘭給付702
    萬2,382元本息、商標公司給付39萬1,424元本息，為有理由
    ，應予准許，逾此之請求，均非有據，不應准許；就移轉股
    權部分，依民法第226條第1項、公司法第23條第2項規定，
    請求溯源公司等4人連帶給付35萬元本息，核屬無據，亦不
    應准許。
六、原告勝訴部分，兩造均陳明願供擔保請為准、免假執行之宣
    告，核無不合，茲分別酌定相當之擔保准許之。又原告敗訴
    部分，其假執行之聲請亦失所附麗，併駁回之。　　
七、本件事證已臻明確，兩造其餘攻擊防禦方法及所援用之證據
    ，經審酌後認與本件判決結果無影響，爰不逐一論列，附此
    敘明。
八、訴訟費用負擔之依據：民事訴訟法第79條。
中　　華　　民　　國　　111 　年　　6 　　月　　15　　日
                  民事第六庭  審判長法  官  許純芳

                                    法  官　林春鈴

                                    法  官  許柏彥
以上正本係照原本作成。
如對本判決上訴，須於判決送達後20日內向本院提出上訴狀。如
委任律師提起上訴者，應一併繳納上訴審裁判費。
中　　華　　民　　國　　111 　年　　6 　　月　　15　　日
                                    書記官  蔡庭復